【裁判字號】    97,上易,44
【裁判日期】    970320
【裁判案由】    偽造文書
【裁判全文】
臺灣高等法院高雄分院刑事判決          97年度上易字第44號
上  訴  人  臺灣高雄地方法院檢察署檢察官
被      告  乙○○
選任辯護人  盧俊誠律師
上列上訴人因被告偽造文書案件，不服臺灣高雄地方法院96年度
簡上字第184 號中華民國96年12月5 日第一審判決（起訴案號：
臺灣高雄地方法院檢察署94年度偵續二字第1 號），提起上訴，
本院判決如下：
     主  文
原判決撤銷。
乙○○行使從事業務之人，明知為不實之事項，而登載於其業務
上作成之文書，足以生損害於公眾及他人，處拘役參拾日，如易
科罰金，以銀元參佰元即新臺幣玖佰元折算壹日；減為拘役拾伍
日，如易科罰金，以銀元參佰元即新臺幣玖佰元折算壹日
     事  實
一、乙○○於民國89年間，係立大農畜興業股份有限公司（下稱
    立大公司）副總經理，泰興油脂工業股份有限公司（下泰興
    公司）則為立大公司百分之百轉投資之子公司。89年12月11
    日，泰興公司在台北市○○○路7 號6 樓之6 ，立大公司台
    北事務所召開股東臨時會，由立大公司董事長謝增榮指派乙
    ○○擔任泰興公司89年度股東臨時會（下稱系爭會議）之會
    議記錄，而紀錄會議為乙○○業務上之工作。乙○○明知該
    會議議程中並未討論如附表一所示「(2)案由：修改本公司章
    程第二條所營項目第三項『前各項附帶事業之經營及投資』
    ，依法刪除如下表」之部分，系爭會議亦未表決是否修改公
    司章程，竟基於登載不實之犯意，擅自於事後，在立大公司
    內，將該股東會議紀錄中增加如附表一所示之章程條項（即
    將原章程第2 條第1 項第3 款所列「前各項附帶事業之經營
    及投資」之條文予以刪除，其餘部份均未變動），並行使持
    上開會議紀錄於90年1 月2 日委由不知情之會計師孫金樹向
    經濟部中部辦公室申請變更公司登記，經經濟部中部辦公室
    於90年1 月3 日要求補正後旋即撤回聲請；再於90年2 月12
    日以相同書件接續向經濟部中部辦公室行使，聲請修改章程
    等變更登記，經經濟部中部辦公室於90年2 月20日再度通知
    應於30日內補正，後因逾期仍未補正，於90年4 月24日予以
    退件，足以生損害於泰興公司、其他交易人對公司經營項目
    之信賴安全及經濟部商業司對公司登記事項之正確性。
二、案經滋昇企業股份有限公司代表人甲○○，立大農畜興業股
    份有限公司代表人王汝昭、泰興油脂工業股份有限公司代表
    人王逢昌告訴，由台灣高雄地方法院檢察署檢察官偵查起訴
    。
     理  由
壹、證據能力方面：
    按「被告以外之人於審判外之陳述，雖不符刑事訴訟法第15
    9條之1至第159條之4等4條之規定（即傳聞法則例外得為證
    據之情形），而經當事人於審判程序同意作為證據，法院審
    酌該言詞陳述或書面陳述作成時之情況，認為適當者，亦得
    為證據。」；「當事人、代理人或辯護人於法院調查證據時
    ，知有第159 條第1 項不得為證據之情形，而未於言詞辯論
    終結前聲明異議者，視為有前項之同意。」，刑事訴訟法第
    159 條之5 定有明文。查本件除證人於審判中所為之陳述當
    然有證據能力外，其餘關於證人等之陳述，以及物證及書證
    等傳聞證據，於本院調查證據時，當事人檢察官及被告、辯
    護人均未於言詞辯論終結前聲明異議，本院審酌證人之陳述
    以及物證、書證作成時之情況，均委任律師參與，且均無不
    當取供之情形，認為適當，依上開規定，均得為證據。
貳、實體方面：
一、訊據被告乙○○矢口否認有何偽造文書犯行，辯稱：確實有
    開系爭會議，主席是謝增榮，當時共2 個議案，1 是人事案
    ，另1 即配合公司法修正及臺灣省政府建設廳函文修改公司
    章程，又因臺北無法打字，依規定需作對照表，記載較繁雜
    因而未於當天請高雄方面製作，然該議案業經徵詢在場人均
    表示無意見，且當天開很多會，泰興公司下午開系爭會議時
    都已累了，就依照法令更改等語；被告辯護人另以：系爭會
    議紀錄是否虛偽，均不足以致泰興公司造成損害或有損害之
    虞，而不該當刑法第215 條之構成要件。且當天確實有開系
    爭會議，被告僅為紀錄，主席謝增榮有在會議紀錄上蓋章等
    語為被告辯護。
二、經查：
  (一)泰興公司確於89年12月11日舉行臨時股東會及臨時董事會，
    臨時董事會之出列席人員有王汝昭、王汝晟、王汝淮、王逢
    昌、及被告乙○○與證人劉容西、謝增榮等人，會中決議通
    過由被告謝增榮擔任董事長等情，有臨時股東會會議記錄、
    臨時董事會會議記錄、臨時董事會會議簽到單附卷可稽，而
    證人高麗珠亦證述會議簽到單係放在立大公司之例稿，泰興
    公司89年度股東臨時會及董事臨時會會議記錄係由乙○○傳
    真要求其打字後，再傳真回台北等語，足見89年12月11日泰
    興公司確有召開股東臨時會，並有推舉謝增榮擔任泰興公司
    董事長之情事無疑。
  (二)泰興公司雖於89年12月11日舉行臨時股東會，並且推舉謝增
    榮擔任泰興公司董事長，然並未就附表一所示之章程條項（
    即將原章程第2 條第1 項第3 款所列「前各項附帶事業之經
    營及投資」之條文予以刪除，其餘部份均未變動）修改部分
    提出討論，亦未決議之事實，已經證人王汝晟於原審審理中
    證稱：「（當天有無討論案由二之章程修改部分？）沒有」
    ，「（當天開會沒有討論案由二，是否僅就案由一董監事選
    舉？）只有針對董監事選舉部分。」（見原審簡上卷第69頁
    ）等情甚為明確，被告乙○○於檢察官偵查中亦供承：「（
    你在泰興公司89年度股東會紀錄刪除公司章程第2 條所營項
    目的3 項？）會議記錄仍要主席蓋章，不可能我自己私自刪
    除。」，「我知道有這件事，我提報董事長及總經理後才刪
    除。」（見91年度偵續字第214 號卷92年2 月19日訊問筆錄
    ），即亦不否認有事後始予刪除之情事；而如果當時即已經
    有討論案由二之章程修改部分，又何以有2 份不同之會議記
    錄？此有會議記錄2 份而前後不同可供參照（見90年度偵字
    第3338號偵查卷第19頁及58、59頁），雖被告辯護人於原審
    審理中又稱：「是因為當日繕打會議記錄完成後，立大公司
    之人員告以會計師曾告知台灣省政府建設廳曾有函令命泰興
    公司於下次股東會時修正章程予以刪除，因此告知後，當日
    股東會成員乃同意增列該案由(二)將章程予以修改並作成決議
    」云云，惟此與證人謝增榮、劉容西於檢察官偵查中所辯：
    「泰興公司股東臨時會結束後，立大公司總務人員於準備變
    更登記文件後，委請會計師事務所辦理時，經會計師告以台
    灣省政府建設廳曾有函令命泰興公司於下次股東會時修正章
    程予以刪除，因此告知後，會計師乃要求應予修正」等情不
    符（見90年度偵字第18468 號偵查卷90年12月28日補充答辯
    狀，此部分係彈劾證據，僅用以彈劾被告所辯不實，不受關
    於傳聞證據證據能力之限制），此部分辯護人所辯，顯與事
    實不符，不足採信。足證泰興公司於89年12月11日舉行臨時
    股東會，並未就附表一所示之章程條項修改部分提出討論無
    疑。至證人謝增榮於原審審理中證稱當時有經過討論云云，
    參酌上開說明，其所為證言，顯係事後迴護被告之詞，尚不
    足為被告有利認定之依據。
  (三)被告於登載上開不實文書後，行使持上開會議紀錄於90年1
    月2 日委由不知情之會計師孫金樹向經濟部中部辦公室申請
    變更公司登記，經經濟部中部辦公室於90年1 月3 日要求補
    正後旋即撤回聲請；再於90年2 月12日以相同書件接續向經
    濟部中部辦公室行使，聲請修改章程等變更登記，經經濟部
    中部辦公室於90年2 月20日再度通知應於30日內補正，後因
    逾期仍未補正，於90年4 月24日予以退件等情，有經濟部中
    部辦公室書函3 份（90年度偵字第17233 號偵查卷第108 頁
    至111 頁、90年度偵字第18468 號偵查卷第19、23頁）附卷
    可證，足見被告有先委託不知情之會計師孫金樹行使，其後
    撤回聲請，再由被告接續行使之事實無訛。
  (四)綜上所述，被告所辯，顯係卸責之詞，不足採信，犯行堪以
    認定。
三、按政府機關縱認公司章記登記事項應有變更，並函文公司處
    理章程登記事項，惟公司仍應依法定程序完成，依正式之會
    議決議始得為之，否則如任令個人以一己之私，率行變更，
    因事涉股東之權益，仍難認「不生損害於公眾或他人之虞」
    ，查本件係修改公司章程，被告身為紀錄，依照公司法之規
    定，自應仍待股東會決議，始足以紀錄，被告竟未及於此，
    足認被告確有業務上登載不實並加以行使之犯行無誤，被告
    辯護人另辯稱該行為不生損害於公眾或他人之虞云云，自無
    足採。本件核被告所為，係犯刑法第216 條、第215 條行使
    業務登載不實文書罪。被告明知為不實之事項而登載於業務
    上作成文書後，復持以行使，其業務上登載不實之低度行為
    為行使之高度行為所吸收，不另論罪。按行為後法律有變更
    者，適用行為時之法律。但行為後之法律有利於行為人者，
    適用最有利於行為人之法律，刑法第2 條第1 項定有明文。
    又有關新舊法之比較，應就罪刑有關之共犯、未遂犯、想像
    競合犯、牽連犯、連續犯、結合犯以及累犯加重、自首減輕
    暨其他法定加減原因與加減例等一切情形，綜其全部罪刑之
    結果而為比較（最高法院95年第8 次刑事庭會議決議參照）
    。本件被告乙○○行為後，如附表二所示之相關法律均已變
    更，並於95年7 月1 日施行。玆經如附表二所示之整體比較
    結果，裁判時之法律並非有利於被告，揆諸前開規定，自應
    適用行為時即修正前之法律處斷。又中華民國九十六年罪犯
    減刑條例已經總統於96年7 月4 日公布，自96年7 月16日施
    行，被告犯罪時間在中華民國96年4 月24日以前，所犯之罪
    ，合於減刑條件，應依該條例第2 條第1 項第3 款規定，減
    輕其宣告刑2 分之1 。
四、原審未察，遽為被告無罪之判決，尚有未洽。檢察官上訴意
    旨，執此指摘原判決不當，為有理由，自應由本院將原判決
    撤銷改判。爰審酌被告之素行狀況，及其因從事公司活動，
    因變更章程未經會議決議之違失致有本件犯行，尚非至惡，
    及其目的、手段、所生危害暨犯後態度等一切情狀，量處拘
    役30日，並依修正前刑法第41條第1 項前段，諭知如易科罰
    金，以銀元300 元即新臺幣900 元折算1 日。再依中華民國
    九十六年罪犯減刑條例規定減其宣告刑為拘役15日，併諭知
    如易科罰金，以銀元300 元即新台幣900 元折算1 日。
據上論結，應依刑事訴訟法第369 條第1項前段、第364 條、第
299 條第1 項前段，刑法第2 條第1 項前段、第216 條、第215
條、95年7 月1 日修正施行前刑法第41條第1 項前段，罰金罰鍰
提高標準條例第1 條前段，修正前罰金罰鍰提高標準條例第2 條
，現行法規所定貨幣單位折算新臺幣條例第2 條，中華民國九十
六年罪犯減刑條例第2 條第1 項第3 款、第7 條、第9 條，判決
如主文。
本案經檢察官林應華到庭執行職務。
中    華    民    國    97    年    3     月    20    日
                  刑事第五庭    審判長法  官  曾永宗
                                      法  官  王伯文
                                      法  官  任森銓
以上正本證明與原本無異。
本判決不得上訴。
中    華    民    國    97    年    3     月    20    日
                                      書記官  廖素珍
附錄本判決論罪科刑法條：
中華民國刑法第216條
行使第210條至第215條之文書者，依偽造、變造文書或登載不實
事項或使登載不實事項之規定處斷。
中華民國刑法第215條
從事業務之人，明知為不實之事項，而登載於其業務上作成之文
書，足以生損害於公眾或他人者，處3 年以下有期徒刑、拘役或
500 元以下罰金。
   附表一：
 ┌──┬─────────────┬─────────────┬───┐
 │條次│          原條文          │        修正後條文        │ 修正 │
 │    │                          │                          │ 理由 │
 ├──┼─────────────┼─────────────┼───┤
 │ 第 │本公司所營事業如下︰      │本公司所營事業如下︰      │依法刪│
 │ 二 │1.動物性、植物性油脂及其有│1.動物性、植物性油脂及其有│除    │
 │ 條 │  關之肥料、什榖、飼料等以│  關之肥料、什榖、飼料等以│      │
 │    │  及以上各項產品所需原料、│  及以上各項產品所需原料、│      │
 │    │  物料、藥品等之採購、製造│  物料、藥品等之採購、製造│      │
 │    │  、加工、儲運、出進口、買│  、加工、儲運、出進口、買│      │
 │    │  賣委託或委託加工及代銷暨│  賣委託或委託加工及代銷暨│      │
 │    │  糧食經濟業務﹙汽車貨運業│  糧食經濟業務﹙汽車貨運業│      │
 │    │  除外﹚                  │  除外﹚                  │      │
 │    │2.前項各類業務得設置各種工│2.前項各類業務得設置各種工│      │
 │    │  廠                      │  廠                      │      │
 │    │3.前各項附帶事業之經營及投│3.本公司為向政府機關採購原│      │
 │    │  資                      │  料得為經營同類業務之公司│      │
 │    │4.本公司為向政府機關採購原│  或工廠向政府機關或金融機│      │
 │    │  料得為經營同類業務之公司│  構以公司名義承擔保證人  │      │
 │    │  或工廠向政府機關或金融機│上關各項業務須經特許應俟呈│      │
 │    │  構以公司名義承擔保證人  │准後始得經營              │      │
 │    │上關各項業務須經特許應俟呈│                          │      │
 │    │准後始得經營              │                          │      │
 └──┴─────────────┴─────────────┴───┘
  附表二：
┌──────┬─────────────┬─────────────┬───────┬────┐
│  相關變更  │行為時法之內容            │裁判時法之內容            │比  較  理  由│備    註│
├──────┼─────────────┼─────────────┼───────┼────┤
│罰金刑貨幣單│依法律應處罰金、罰鍰者，就│中華民國94年1 月7 日法修正│刑法之貨幣單位│經按現行│
│位之變更 (罰│其原定數額得提高為2 倍至10│施行後，刑法分則編所定罰金│由「銀元」變更│法規所定│
│金罰鍰提高標│倍（刑法已定明10倍）。第1 │之貨幣單位為新臺幣。94年1 │為「新臺幣」，│貨幣單位│
│準條例第1 條│條所定得提高倍數之規定，於│月7 日刑法修正時，刑法分則│且刑法分則之罰│折算新臺│
│前段、第5 條│本條例修正後制定之法律，不│編未修正之條文定有罰金者，│金數額，亦視該│幣條例第│
│／刑法施行法│適用之；本條例修正前公布之│自94年1 月7 日刑法修正施行│分則先前曾修正│2 條之規│
│第1 之1 條第│法律，於本條例修正後修正其│後，就其所定數額提高為30倍│與否，而分別提│定折算後│
│1項、第2項) │罰金罰鍰數額或法律經全部修│。但72年6 月26日至94年1 月│高3 或30倍。  │等值，是│
│            │正而其罰金罰鍰數額未予變更│7 日新增或修正之條文，就其│              │以新法並│
│            │者，亦同。                │所定數額提高為3 倍。      │              │未較有利│
├──────┼─────────────┼─────────────┼───────┼────┤
│罰金刑之下限│1、罰金罰鍰提高標準條例第1│1、罰金罰鍰提高標準條例第1│刑法分則之罰金│行為時法│
│變更（刑法第│   條前段：「依法律應處罰 │   條前段、第5 條（未修正 │數額，亦視該分│有利    │
│33條第5款） │   金、罰鍰者，就其原定數 │   ，內容同左）           │則先前曾修正與│        │
│            │   額得提高為2 倍至10倍」 │2、刑法施行法第1 之1 條第 │否，而分別提高│        │
│            │   （註：刑法係10倍）。   │   2 項：「94年1 月7 日刑 │3 或30倍。    │        │
│            │2、同條例第5條：「第1 條  │   法修正時，刑法分則編未 │              │        │
│            │   所定得提高倍數之規定， │   修正之條文定有罰金者， │              │        │
│            │   於本條例修正後制定之法 │   自94 年1月7 日刑法修正 │              │        │
│            │   律，不適用之；本條例修 │   施行後，就其所定數額提 │              │        │
│            │   正前公布之法律，於本條 │   高為30倍。但72年6 月26 │              │        │
│            │   例修正後修正其罰金罰鍰 │   日至94年1 月7 日新增或 │              │        │
│            │   數額 或法律經全部修正而│   修正之條文，就其所定數 │              │        │
│            │   其罰 金罰鍰數額未予變更│   額提高為3 倍。」       │              │        │
│            │   者，亦同。」。         │3、刑法第33條第5款：「罰  │              │        │
│            │3、修正前刑法第33條第5 款 │   金：新台幣一千元以上， │              │        │
│            │   ：「罰金：一元以上」。 │   以百元計算之。」       │              │        │
├──────┼─────────────┼─────────────┼───────┼────┤
│易科罰金之折│1、修正前刑法第41條第1項  │1、修正後刑法第41條第1 項 │易科罰金折算標│行為時法│
│算標準變更  │   前段：「犯最重本刑為5  │   前段：「犯最重本刑為5  │準由銀元改為新│有利    │
│            │   年以下有期徒刑以下之刑 │   年以下有期徒刑以下之刑 │臺幣，且金額提│        │
│            │   之罪，而受6 個月以下有 │   之罪，而受6 個月以下有 │高            │        │
│            │   期徒刑或拘役之宣告…得 │   期徒刑或拘役之宣告者， │              │        │
│            │   以1 元以上3 元以下折算 │   得以新臺幣1000元、2000 │              │        │
│            │   1日，易科罰金。」      │   元或3000元折算1 日，易 │              │        │
│            │2、廢止前罰金罰鍰提高標準 │   科罰金。」             │              │        │
│            │   條例第2 條：「依刑法第 │2、罰金罰鍰提高標準條例第2│              │        │
│            │   41 條 易科罰金…就其原 │   條刪除。               │              │        │
│            │   定數額提高為100 倍折算1│                          │              │        │
│            │   日；法律所定罰金數額未 │                          │              │        │
│            │   依本條例提高倍數，或其 │                          │              │        │
│            │   處罰法條無罰金刑之規定 │                          │              │        │
│            │   者，亦同。             │                          │              │        │
│            │3、結論：以銀元100元即新台│3、結論：以新臺幣1000元、 │              │        │
│            │   幣300 元以上，銀元300元│   2000元或3000元折算1 日 │              │        │
│            │   即新台幣900 元以下折算1│   。                     │              │        │
│            │   日。（依上開規定及現行 │                          │              │        │
│            │   法規所定貨幣單位折算新 │                          │              │        │
│            │   台幣標準條例）。       │                          │              │        │
├──────┼─────────────┴─────────────┴───────┴────┤
│整體比較結果│行為時法較為有利                                                                │
└──────┴────────────────────────────────────────┘


司法院資訊處製作；財團法人民間司法改革基金會備份。
